【裁判字號】    89,上易,128
【裁判日期】    891018
【裁判案由】    返還定金
【裁判全文】
臺灣高等法院高雄分院民事判決      八十九年度上易字第一二八號
      上  訴  人  甲○○
      訴訟代理人  蘇吉雄律師
                  陳雅娟律師
      被  上訴人  上景建設股份有限公司
                              .
      法定代理人  乙○○      .
      訴訟代理人  黃錫耀律師
                  周中臣律師
右當事人間請求返還定金事件，上訴人對於中華民國八十九年二月二十九日臺灣高雄
地方法院八十八年訴字第二九七六號第一審判決提起上訴，本院判決如左：
      主      文
原判決關於駁回上訴人後開第二項之請求暨訴訟費用之裁判均廢棄。
被上訴人應給付上訴人新台幣拾萬元，及自民國八十八年十月十一日起至清償日止
，按週年利率百分之五計算之利息。
其餘上訴駁回。
第一、二審訴訟費用由被上訴人負五分之一，餘由上訴人負。
      事      實
甲、上訴人方面：
一、聲明：
  (一)原判決廢棄。
  (二)被上訴人應給付上訴人新台幣（下同）壹佰萬元及自民國八十八年五月十九日起
    ，至清償日止，按週年利率百分之五計算之利息。
  (三)第一、二審訴訟費用由被上訴人負擔。
二、陳述：
  (一)訟爭定型化預約單之約定對消費者顯有失公平：
    1.企業經營者在定型化契約中所用之條款，應本平等互惠之原則。定型化契約中
      之條款違反誠信原則，對消費者顯失公平，無效。定型化契約中之條款違反平
      等互惠原則者，推定其顯失公平。消費者保護法第十一條第一項、第十二條第
      一項、第二項第一款分別定有明文。另依消費者保護法施行細則第十一條第一
      、二項規定：企業經營者與消費者訂立定型化契約前，應有卅日以內之合理期
      間，供消費者審閱全部條款內容，違反前項規定者，該條款不構成契約之內容
      。行政院平公交易委員會第一九一次委員會議決議亦認為(一)建築投資商銷售預
      售屋時，要求客戶須給定金始提供契約書(二)或與客戶簽約前，未提供充分之契
      約審閱期間者，即可能構成公平交易法第廿四條所規定顯失公平行為。有該會
      八十四年六月廿日公壹字第０四五四八號函可稽（附件）。
    2.按民法第二百四十九條第三款固規定，定金除當事人另有訂定外，契約因可歸
      責於受定金當事人之事由，致不能履行時，該當事人應加速返還其所受之定金
      。然該條係就「履行不能」而為規定，於「給付遲延」或「不為給付」之情形
      並不適用之。契約當事人之一方為確保其契約之履行，而交付他方之定金，依
      民法第二百四十九條第三款規定，除當事人另有約定外，祇於契約因可歸責於
      受定金當事人之事由，致不能履行時，該當事人始負加倍返還其所受定金之義
      務，若給付可能，而僅為遲延給付，即難謂有該條之適用。最高法院四十三年
      台上字第六０七號、七十一台上字第二九九二號判例可供參考。
    3.卷除兩造簽訂由被上訴人公司所印製編號為００一五六七號之預約單，其他約
      定欄第三項記載：「訂購人同意於民國八十八年六月十五日以前至本公司，依
      本公司之契約書，簽訂買賣契約，逾期一律視為違約，訂金恕不退還」等語，
      可知訟爭預約單本身即為一定型化之預約單，乃被上訴人為與不特定之多數人
      訂立買賣契約之用而單方預先擬定之契約條款，其內容、格式均已固定，上訴
      人或其他買受人對預約單之內容條款並無置喙之餘地。而依前揭預約單第三項
      之記載可知，不僅被上訴人公司事先無提供買賣契約供上訴人審閱之義務，反
      而上訴人須先行給付定金後，被上訴人公司始提供契約書供上訴人審閱，尤有
      進者，至被上訴人公司通知上訴人沒收定金解除契約前，其均未提供契約書。
      本件兩造簽訂預約單時，上訴人已先給付定金一百萬，然被上訴人公司不僅未
      當場同時提供合約書供上訴人審閱，反而要求上訴人須於6.15.前至被上訴人
      公司依其公司之契約書簽訂正式買賣契約，顯然被上訴人公司係要求上訴人須
      先給付定金後，其始提供契約書。且不問是否係可歸責於被上訴人公司之事由
      致未為給付（簽約），若上訴人未於被上訴人公司所指定之時間內至被上訴人
      公司依其所製作之契約書簽訂買賣契約，即視為違約，所收定金亦不須返還。
      惟若係因可歸責於被上訴人公司之事由所致不為給付，並不視為被上訴人公司
      違約，被上訴人公司無加倍返還定金之義務，核該預約單所載之內容，顯然違
      反交易習慣上之誠信原則及平等互惠原則，對上訴人顯有失公平。依前揭消費
      者保護法之規定及公平會之解釋，該預約單第三項之約定顯然無效，準此，被
      上訴人依據該無效之約定，主張上訴人未依約定日期前往被上訴人公司簽訂買
      賣契約，片面解除契約而沒收上訴人之定金一百萬元，洵屬於法無據。原判決
      以兩造於上開買賣預約單固並未約定被上訴人公司逾期違約時，被上訴人公司
      可免責或上訴人拋棄請求返還定金之權利，但依民法第二百四十九條第三款規
      定：除當事人另有訂定外，契約應可歸責於受定金當事人之事由，致不能履行
      時，該當事人應加倍返還其所受之訂金，故倘有可歸責於被上訴人公司致不能
      履行買賣預約時，上訴人得依該規定加倍請求返還定金，足見上開買賣預約並
      無顯失公平或違反誠信原則之情形存在云云，然揆諸前開民法第二四九條第三
      款之規定及最高法院判例意旨所載之內容可知民法第二四九條第三款之情形僅
      限於給付不能時始有適用，若不為給付之情形則無適用該條規定之餘地，本件
      乃不為給付或給付遲延之問題，上訴人係基於被上訴人公司給付遲延為理由解
      除契約，請求回復原狀，並無民法第二四九條第四款之適用，原判決竟援引民
      法第二四九條之規定而謂該預約單之約定並無顯失公平之情形，其判決理由，
      顯有違誤。
    4.又消費者保護法中有關定型化契約係為保護消費者之利益而設，只需該契約係
      企業經營者為與不特定多數人訂立契約之用而單方預先擬定之契約條款即屬之
      。若為定型化契約，消費者即可依消保法之相關規定主張其法律效果，與企業
      經營者若有債務不履行之情事時，消費者是否可主張民法上債務不履行之相關
      規定損害賠償係屬二事，殊難混為一談。況民法上有關債務不履行之相關規定
      ，係為任意規定，其乃為補充當事人之意思而設，並非強制規定，若當事人間
      預先以契約明文排除一方債務不履行之責任時，亦無不可。然若在定型化契約
      中已明文排除企業經營者該債務不履行規定之法律效果者，該契約即應依消保
      法第十二條之規定予以審查是否有違誠信原則或顯失公平之情形。本件預約單
      之格式及條款均係被上訴人公司為事先與不特定之多數人訂約而事先單方面所
      擬定之條款，已屬無疑。該預約單既未約定若因可歸責於被上訴人公司之事由
      致被上訴人公司未於指定之時間內與上訴人簽訂買賣契約之法律效果，顯然被
      上訴人公司於該預約中已預先免除自己不為給付或給付遲延之責任，並加重上
      訴人之責任，足認被上訴人公司係有意事先以該定化契約排除其債務不履行之
      法律責任，應屬無疑。被上訴人公司抗辯，本件預約單中並無於賣方有違約時
      買方亦不得向賣方請求賠償之免責約定，本件倘係因被上訴人有違約時，上訴
      人本可請求依該預約單簽訂買賣契約，或可依債務不履行相關規定就其所受實
      際損害金額請求賠償，足見本件預約單中雖無被上訴人違約時應加倍返還定金
      之約定，但因無被上訴人不可請求任何權利之免責約定，無違反交易習慣上之
      誠信原則及平等互惠原則等語，顯係誤解消費者保護法及民法上有關債務不履
      行規定之意涵，委無足採。
  (二)被上訴人公司有先為給付之義務：
    1.按企業經營者與消費者訂立定型化契約前，應有卅日以內之合理期間，供消費
      者審閱全部條款內容。又給付有確定期限者，債務人自期限屆滿之時起負遲延
      責任。契約當事人之一方遲延給付者，他方當事人得定相當期限催告其履行，
      如於期限內不履行時，得解除契約。消費者保護法施行細則第十一條第一、二
      項、民法第二百廿九條第一項及第二五四條定有明文。因契約而互負債務，一
      方有先為給付之義務者，縱其給付兼需他方之行為始得完成，而由於他方之未
      為其行為，致不能完成，並不能因而免除給付之義務。嗣後向他方請求給付時
      ，他方仍得為同時履行之抗辯，如自己未再提出給付，他方以此拒絕履行，不
      能令負違約責任。（最高法院七十一年台上字第八二號判例參照）
    2.依據前揭買賣預約單其他約定欄第一項所載：「其(一)貸款(二)付款方式(三)隔間及
      設備如價目及總載」及第三項「訂購人同意．．．依『本公司之契約書』，簽
      訂買賣契約．．．」等語，即可明瞭被上訴人公司對於其建造出賣之上景領袖
      建物均係事先以其公司預先擬定之定型化契約書與買受人簽訂買賣契約，其內
      容僅就每層建物之面積、價金及隔間之記載稍有不同外，餘之內容均屬相同，
      此有卷附案外人張榮州與被上訴人公司所簽訂之土地及房屋買賣契約書可證，
      案外人張榮州向被上訴人公司購買上景領袖Ａ棟四樓成屋，亦使用被上訴人公
      司提供之定型化契約。此從卷附之房屋買賣契約書第廿一條之約定：「本契約
      之買賣標的物係成屋．．．」，土地買賣契約書第十八條約定：「本契約係經
      甲方（即買受人）仔細閱讀，並全部了解後始同意簽名蓋章」等語可知。
    3.又上訴人依該買賣預約負有與被上訴人公司簽訂買賣本約之給付義務，而被上
      訴人確係使用定型化契約，已如前述，則依前揭消保法施行細則第十一條第一
      項之規定，被上訴人公司負有須於訂約前卅日提供契約內容供上訴人審閱之義
      務，且被上訴人公司有先為該給付之義務，換言之，上訴人給付義務之履行兼
      需被上訴人公司之協力始能達成。本件預約之目的既係為訂立本約，是以在訂
      定本約之前，被上訴人公司依債之本旨自負有於卅日之合理期間內提出契約條
      款供上訴人審閱以了解契約內容之義務，被上訴人公司基於法律之規定而負有
      該一附隨義務，雖消費者保護法施行細則第十一條第一、二項僅規定：企業經
      營者與消費者訂立定型化契約前，應有卅日以內之合理期間，供消費者審閱全
      部條款內容，違反前項規定者，該條款不構成契約之內容。然被上訴人公司若
      經上訴人催告後未於催告期間內供合約供上訴人審閱者，即無法達成訂約，核
      該提出義務堪認係屬交易上之重要義務，雖前揭消保法僅規定該條款不構成契
      約內容，然並不排除上訴人得依民法之規定以被上訴人公司給付遲延而主張解
      除契約，被上訴人公司既未於卅日之合理期間提供契約條款供上訴人審閱，則
      預約之目的應屬無法達成，上訴人自得依民法第二二九條第一項、第二五四條
      之規定解除該預約。兩造自5.18.簽訂前開買賣預約單，約定訂購人即上訴人
      應於6.15.以前至被上訴人公司依被上訴人公司之契約書簽訂買賣契約，則以
      此推算契約審閱期間被上訴人公司於簽訂預約單後，即應馬上提供上訴人買賣
      契約以供審閱，卅日之期間應至6.18.始屆滿，自6.19.時起若被上訴人公司
      未提供契約書者，其即應負遲延責任，於6.15.時卅日之審閱期間尚未屆至，
      上訴人豈有遲延責任可言。而被上訴人公司迄未提供契約書供上訴人審閱之事
      實，業經被上訴人公司於原審自認屬實（見一審12.20.言詞辯論筆錄）。則被
      上訴人公司既未提出買賣合約書，上訴人以此拒絕簽約，根本無違約可言，嗣
      上訴人於11.以高雄地方法院郵局第七五一二號存證信函催告被上訴人公司
      限期七日提供定型化買賣契約書供上訴人審閱（被上訴人公司之先為給付義務
      ），逾期即解除前開買賣預約不另為解除買賣預約之意思表示之通知，揆諸前
      開民法第二百五十四條規定，前開兩造間之買賣預約業因被上訴人公司已逾該
      催告期限視為解除，準此，上訴人自得依民法第二百五十九條第二款之規定請
      求被上訴人公司返還定金一百萬元及自被上訴人公司受領該定金時起計算之利
      息。
    4.被上訴人公司片面解除契約之意思表示並不生解除之效果，蓋被上訴人公司於
      10.4.催告上訴人簽訂買賣契約時，其並未依債之本旨於卅日內同時提買賣契
      約書供上訴人審閱，則被上訴人公司其後催告解除契約之意思表示應不能發生
      解除之效果。原判決竟謂上訴人既未於預定簽約日前要求被上訴人提出買賣契
      約書供其閱覽，則被上訴人於沒收上訴人定金後，即不受該買賣預約之拘束，
      上訴人嗣後委託律師發函請求被上訴人提供契約書供其審閱，其後並解除契約
      等行為，對被上訴人均不生任何催告或解除之法律效力云云，其判決實有不當
      。
    5.又退步言之，縱認該買賣預約業經被上訴人公司解除在先，上訴人嗣後之解除
      已不發生解除契約之效果，上訴人無法依民法第二五九條規定請求返還該定金
      ，然依前揭買賣預約單其他約定欄第三項有關訂金沒收之約定，亦因違反平等
      互惠原則而無效，已如前述，是該沒收訂金之約定既屬無效，則被上訴人公司
      顯係無法律上原因而受有該定金之利益，上訴人自亦得依民法第一七九條不當
      得利之規定請求被上訴人公司返還該定金。
  (三)按約定之違約金額過高者，法院得減至相當之數額，民法第二五二條定有明文。
    本件兩造於預約單其他約定欄中第三款約定若上訴人逾期未與被上訴人簽訂買賣
    契約者，即視為違約，訂金不退還。縱認被上訴人公司辯稱，該定金係作為上訴
    人債務不履行時之違約金，上訴人未於約定期限內至被上訴人公司簽訂買賣契約
    而構成債務不履行可採（上訴人仍否認之），然依民法第二０三條之規定應付利
    息之債務，其利率未經約定，亦無法律可據者，週年利率為百分之五，縱認本件
    定金之性質係屬損害賠償總額預定性質之違約金，然就被上訴人因上訴人逾期未
    簽訂買賣契約之利息損失，亦應以週年利率百分之五計算，原判決竟以因上訴人
    逾期未簽訂買賣契約，致被上訴人延後於八十八年十一月九日始將系爭房地賣出
    ，遲延期間達四個月，而上訴人未支付價款一千六百萬元以「民間」常見之年息
    一分計算，被上訴人有五十萬元利息之消極損失云云，亦顯有不當。尤有進者，
    被上訴人辯稱，其尚受有廣告費用、人事費用之損害，而謂該違約金之約定並無
    過高云云，然此部分之損害均未見被上訴人公司於原審舉證以實其說，原判決即
    逕以其主張為可採，而認訟爭房屋買賣約定之違約金並無過高，亦顯有認定事實
    不依證據之違法。
三、證據：援用在原審之立證方法。
乙、被上訴人方面：
一、聲明：求為判決(一)上訴駁回。(二)第二審訴訟費用由上訴人負擔。
二、陳述：
  (一)本件係因上訴人違反誠信反悔不買所衍生，而與被上訴人有無提供買賣契約書供
    審閱無涉：
    1.按兩造簽訂系爭預約單時值房地產景氣低迷之際，乃屬買方市場，則被上訴人
      欲將系爭房屋儘快出售尚唯恐不及，豈會有違常情地竟故不提供買賣契約供審
      閱致未能完成交易之理？加以上訴人主張在遭被上訴人沒收定金前曾向被上訴
      人要求提供契約書供其審酌乙情，業據被上訴人所否認，而上訴人就上情亦無
      法舉證以實其說，況被上訴人既早在民國八十八年十月四日曾以高雄第四十一
      支局第八九一號存證信函（參原審被證一）催請上訴人簽約，倘上訴人確係因
      被上訴人未提供買賣契約書供其審閱，何以上訴人竟悖於常情地遲至接獲被上
      訴人於八十八年十月十一日以高雄第四十一支局第九三九號存證信函（參原審
      被證二）通知沒收定金後，始在八十八年十月十四日發函（參原審被證三）表
      示被上訴人有未提供買賣契約書供其審閱之情事？嗣後另在八十八年十一月二
      十四日函請（參原審被證四）被上訴人提供買賣契約書供其審閱？又因一般房
      地買賣契約書之內容、格式均大同小異，且購買者就是否購買成屋所最在意者
      之考量因素，乃為價款、地點、格局、品質及視線等客觀條件，尚未見僅因未
      能審視買賣契約書即改變原購買意願者，足見上訴人上開被上訴人遲不提供買
      賣契約書供審閱之主張顯有違反常情之重大瑕疵。關於本件買賣過程實係上訴
      人在支付定金後，因見相繼發生兩國論及九二一大地震等影響房地產價格等因
      素，乃反悔不買，雖經被上訴人多次催請簽約，惟上訴人均以多種藉口拖延，
      被上訴人才於催告未獲置理下始沒收其定金，足證上訴人所稱因被上訴人遲不
      提供買賣契約書供其審閱致兩造無法於八十八年六月十五日正式簽訂買賣契約
      等語，乃屬杜撰而洵無足採。
    2.茲本件既係因上訴人反悔不買而故不簽訂買賣契約所衍生，根本即與被上訴人
      有無提供定型化買賣契約供其審閱乙情無涉，故在上訴人已反悔不買而不願簽
      訂買賣契約情形，上訴人所稱被上訴人有未先為提供買賣契約書供審閱等語，
      乃有未洽；至於被上訴人與訴外人張榮州所簽訂之房地買賣契約書是否為定型
      化買賣契約書等情，則與本件上訴人訴請返還定金有無理由之認定無影響；況
      查該契約內容均與坊間一般成屋交易買賣契約之內容大致雷同，足證本件買賣
      雙方確僅須再就付款時間與方式、辦理移轉登記及交屋等情形再為互相協議耳
      。
  (二)系爭預約單除非屬定型化契約外，且約定內容並無對消費者有顯失公平而為無效
    之情形；茲查：
    1.於本件之預約單中，就購買價格與定金之數額、房屋戶別及何時簽訂買賣契約
      等主要內容，均由買賣雙方協商後始予載入，且因本件買賣係屬成屋買賣，則
      在其他約定欄中之第一項，並不具任何意義，另第二項業已刪除，加以該預約
      單中另有「總價含二個機械車位（上下層）」之特別註記，足見本件並無上訴
      人所主張之買受人對該預單內容條款不能變更餘地之情形；亦即，該預約單之
      主要內容既是經兩造協商後始為簽訂，尚不能僅以其係屬印刷格式即認定為定
      型化契約。
    2.又定型化契約中之條款是否有違反誠信原則致對消費者顯失公平之情形，本應
      依各具體客觀事證資為綜合判斷；本件姑不論該預約單是否係屬定型化契約，
      茲為維債務之履行，則約定買方不履行契約義務時即可予以沒收定金乙情，除
      係屬社會般交易之慣例外，且符合誠信，此可參諸民法第二百五十條之規定自
      明，又該定金恕不退還之約定，並非當然顯不利於買方，蓋如因買方之違約所
      致賣方之損失逾前所交付定金額數時，因上開約定應解為債務不履行而生損害
      之賠償金額，此時賣方即不得再向買方請求逾定金數額部分之損害賠償，足見
      本件預約單之上開約定並非當然係對上訴人不公平；況本件預約單中並無賣方
      有違約時買方亦不得向賣方請求賠償之免責約定，本件倘係因被上訴人有違約
      時，上訴人本可請求被上訴人依該預約單簽訂買賣契約，或可依債務不履行相
      關規定就其所受實際損害金額請求賠償，且倘其實際損害金額逾前所交付定金
      款項時，除可要求返還上開定金外，另可再請求賠償逾前所交付定金之實際損
      害金額，足見本件預約單中雖無上訴人違約時應加倍返還定金之約定，但因無
      上訴人不可請求任何權利之免責約定，故上訴人所主張該預約單所載內容顯然
      違反交易習慣上之誠信原則及平等互惠原則，對其顯然不利且有失公平等語，
      洵無足採。
    3.綜上，本件系爭預約單既非屬定型化契約，且內容亦無違反誠信原則致對上訴
      人顯失公平之情形，另審酌本件係因上訴人故違誠信反悔不買所衍生，故上訴
      人所主張訟爭預約單為定型化契約，及其約定違反消費者保護法規定而無效等
      語，即無足取。
  (三)被上訴人並未有違消費者保護法施行細則第十一條第一、二項規定，上訴人亦未
    對被上訴人取得解除權：
    1.依消費者保護法施行細則第十一條第一項、第二項規定，企業經營者與消費者
      訂立定型化契約前，如未予消費者三十日內之合理審閱期間，其違反之效果僅
      消費者可主張不受該條款之拘束耳，而非消費者當然即取得解除權，故本件姑
      不論被上訴人並無違反消費者保護法施行細則第十一條規定及原買賣預約已不
      復存在等情，因上訴人在未依法或依約取得解除權下，則上訴人所主張兩造之
      買賣預約遭其解除等語，即無足取。
    2.茲審酌消費者保護法中就未留審閱期間究生何實質效力乙情，並未為規定，亦
      未授權由行政機關定之，惟消費者保護法施行細則第十一條第一、二項卻自為
      關於如有違反時之實質效果規定，上情顯有逾越母法之重大瑕疵而應無拘束效
      力；退步言，縱認上開規定為有效，亦應解為消費者如欲主張不構成契約之內
      容時，應僅能於三十日內之合理期間內始為之，否則倘未加限制而可容任消費
      者隨時提出，除會有使先前交易具不安定性而徒增糾紛困擾外，另企業經營者
      對消費者是否主張將無可預料，且亦與誠信公平原則相悖；再退步言，縱認消
      費者保護法施行細則第十一條第一、二項之規定未有任何瑕疵，惟上開規定之
      意旨亦僅可解為消費者得有三十日內合理審閱期間耳，而非使企業經營者當然
      地即負一提供審閱之義務，且揆其規定效果，亦應僅為消費者得主張不構成契
      約內容耳，消費者並未因此而取得契約解除權，今上訴人主張被上訴人有先為
      之給付義務等語，顯有誤會；況本件上訴人是遲至遭被上訴人沒收定金解除該
      預約（參原審被證五）後，始向被上訴人催告應提供買賣契約書供其審閱，加
      以上訴人在未取得解除權下，則上訴人所主張被上訴人有給付遲延之情形並經
      其限期催告且已解除雙方間買賣預約等語，委無足採。
    3.關於上訴人所提出之行政院公平交易委員會八十四年六月二十日公壹字第０
      四五四八號函，除係指預售屋之情形外，且亦非屬客戶交付後違約不買之情事
      ，故與本件情形顯不相同；又所謂合理審閱期間係三十日「內」，而非三十日
      ，況以契約條文相當複雜之預售契約，上開函亦僅認至少為五天即可，足見上
      訴人主張提供買賣契約供審閱之合理期間為三十日等語，誠有誤會，而本件既
      係因上訴人簽訂系爭預約單後乃違約反悔不買並不願依約定期間簽訂買賣契約
      ，亦即在上訴人已反悔不買下，又怎期待被上訴人仍交付買賣契約供審閱﹖益
      證本件與被上訴人有無提供買賣契約供其審閱乙情根本無涉。
  (四)本件上訴人所遭沒收之一百萬元並無違約金過高之情形：
    本件系爭房地之買賣總價乃為一千七百萬元之成屋買賣，則上訴人所遭沒收定金
    之一百萬元，所占總價款之比例尚不到百分之六，上訴人無視本件房地價款係高
    達一千七百萬元，且屬成屋買賣等情，徒空言所沒收者比一般交易習慣僅幾萬元
    顯屬過高等語，洵無足採。況本件既係上訴人在支付定金後，乃反悔不買，其不
    僅未將突生不買之意儘速通知被上訴人，反以多種藉口拖延，茲被上訴人在迫於
    無奈下，始於八十八年十一月九日將系爭房地以含一平面車位及一機械停車位之
    總價一千七百零八萬元再出賣予訴外人黃淑美，此有房屋買賣契約書（參原審被
    證六）及土地買賣契約書（參原審被證七）足憑，惟因前出售予上訴人者係二機
    械車位（參原審被證八），而每一機械與平面停車位之價格分別為九十萬元（參
    原審被證六）與一百六十萬元（參原審被證七），足見因上訴人之違約業已造成
    被上訴人受有減少六十二萬元買賣價金之損害；另因上訴人之違約致被上訴人延
    後於八十八年十一月九日始將系爭房地賣出，所延後出賣之期間約達四個月之久
    ，而該尚未支付之一千六百萬元價款，以年息一分計算，被上訴人顯另受有高達
    約五十萬元之利息損失；此外，就該戶在上開再促銷期間被上訴人尚有須支付人
    員、廣告等管銷費用，均足見被上訴人因上訴人之違約不買合計受有超過其所交
    付一百萬元定金之損害；而法院在審酌違約金是否過高時，應以被上訴人實際所
    受損害情形為斟酌，誠與民法第二０三條之規定無涉；另就廣告及管銷等費用雖
    被上訴人無法提出確切數額，但法院亦得為綜合斟酌，故上訴人所主張本件被上
    訴人並未因其違約而受有任何損害及違約金有過高而應予酌減並指摘原審此部分
    之認定未依證據等語，顯有未洽。
  (五)雖上訴人另舉訴外人寶成建設股份有限公司之訂購單，而主張其上因有載明簽約
    前賣方提供買賣合約書供買方攜回審閱，另有「：：：買方逾期未前往簽約或藉
    故不簽約，或其他因可歸責於買方之事由致簽約不成，買方同意無條件放棄購屋
    者之權益，保留金全部由賣方沒收」之約定，又所交付之定金甚低，約僅為買賣
    價金之０．六％，乃認本件預約單之約定對買受人顯然有失公平，且一百萬元之
    定金，在交行情上顯然過高等語；惟查：
    1.本件既係因上訴人違反誠信反悔不買所衍生，自與被上訴人於簽訂預約單時有
      無交付買賣契約書供上訴人審閱乙情無涉。
    2.上訴人所提寶成公司之訂購單第三條中既有「：：：若買方逾期未前往簽約『
      或』藉故不簽約，『或』其他因可歸責於買方之事由：：：保留金全部由賣方
      沒收。」之約定，足見依該訂購單所載賣方於買方有逾期未前往簽約或藉故不
      簽約時即可沒收保留金，其情形乃與本件預約單中所為逾期未前往簽訂買賣契
      約，訂金恕不退還之約定相同，故上訴人主張該預約單之上開約定與訂購單所
      載不同致對買受人顯然有失公平等語，誠有誤會。
    3.定金與買賣總價之比例究為何始屬正當，並無一定之標準，因房屋之單價高低
      、成屋或預售屋、銷售好壞及買方對房屋之滿意度等，均會影響所支付定金之
      多寡，況所交付定金之額度，乃係買賣雙方經協議後所決定，故尚不得僅以某
      案所交付定金與買賣價金之比例而作為他案之定金在交易行情上是否過高之判
      斷，則上訴人今以他人所交付定金與買賣價金之比例藉以主張本件之定金有高
      於交易行情等語，實有未洽。
  (六)綜上論述，本件係上訴人在支付定金後，因考量相繼發生兩國論及九二一大地震
    等影響房地產價格等因素，乃反悔不買，其不僅未將突生不買之意儘速通知被上
    訴人，反以多種藉口拖延，尤有甚者，除掩飾反悔不買之實情外，竟又杜撰係因
    被上訴人遭催告仍遲不提供買賣契約書供其審閱致無法為簽約購買之情節，核上
    訴人上開行徑，實有違誠信，而被上訴人既未有違消費者保護法施行細則第十一
    條第一項規定，亦無給付遲延之情形，又因系爭預約單中所為定金不予返還之約
    定，並無違反誠信原則致對消費者有顯失公平而為無效，且上訴人始終未曾取得
    系爭買賣預約之解除權，另上訴人遭沒收一百萬元定金部分尚低於被上訴人所受
    實際損害額，而無過高應予酌減之適用，則本件上訴人依民法第二百五十九條第
    二款、第一百七十九條及第二百五十二條等規定訴請返還定金乃為無理由，原審
    判決之認事用法既均屬允當，今上訴人仍執陳詞空言指摘，自無足採。
三、證據：援用在原審之立證方法。
      理      由
一、上訴人主張，兩造於八十八年五月十三日，就被上訴人所有之上景領袖Ｆ棟二十
    一樓房地（下稱系爭房地）訂立買賣預約，雙方簽有買賣預約單，約定上訴人願
    以一千七百萬元之價格購買系爭房地，上訴人並先交付一百萬元作為定金，並約
    定於八十八年六月十五日簽訂正式買賣契約，上訴人如逾期未簽訂由被上訴人提
    供之買賣契約書，則視為違約，被上訴人可不退還上開定金，(一)上開預約單為被
    上訴人為與不特定之消費者簽約所用，係被上訴人事先片面所擬就，屬定型化契
    約，該預約單條款並未約定如被上訴人違約時，上訴人是否可加倍請求被上訴人
    返還定金，足認上開預約單條款顯不公平，有違誠信及平等互惠原則，違反消費
    者保護法第十二條之規定，該買賣預約單第三項之約定應屬無效，被上訴人受有
    上開定金之給付為無法律上之原因，上訴人自得依不當得利之法律關係請求返還
    定金及法定利息。(二)又縱認上開買賣預約有效，然因被上訴人拒絕於八十八年六
    月十五日簽約日前三十日，提供買賣契約書供上訴人事先審閱，有違消費者保護
    法施行細則第十一條第一項之規定，是以上開正式買賣契約無法簽訂係可歸責於
    被上訴人之事由，被上訴人無權以上訴人逾期為由，解除買賣預約，故被上訴人
    解除買賣預約之行為不生效力。上訴人限期催告被上訴人提出買賣契約書後，被
    上訴人仍未提出，違反民法第二百二十九條之提出義務，上訴人得依民法第二百
    五十四條之規定，解除買賣預約，並依民法第二百五十九條第二款之規定請求被
    上訴人返還上開定金及法定利息。(三)另縱認被上訴人有權沒收上開定金，惟本件
    定金高達一百萬元，與一般房屋買賣定金僅數萬元之行情不符，且被上訴人可將
    房屋轉售，並無損失，故上開定金顯然過高，爰依民法第二百五十二條之規定，
    請求鈞院酌減違約金，被上訴人應將超收之違約金及自八十八年五月十九日起算
    之法定利息返還上訴人等語。
二、被上訴人則辯稱，(一)上訴人於八十八年六月十五日前，從未要求被上訴人應事先
    提出買賣契約書供上訴人審閱，且系爭買賣標的物係成屋，並非預售屋，兩造已
    就買賣標的物及價金均已談妥，僅於交屋期間、付款條件等尚待約定，被上訴人
    並無使用定型化契約之必要，須上訴人於約定期限與被上訴人洽談契約細節後，
    兩造之買賣契約始得簽訂，被上訴人並無義務事先擬就買賣契約書供上訴人審閱
    ，而須上訴人與被上訴人商議買賣條款後，被上訴人始能就商議之條款作成書面
    供上訴人簽字，故被上訴人無民法第二百二十九條第一項給付遲延之情形。(二)又
    系爭買賣預約單雖未約定被上訴人逾期違約時，上訴人得加倍沒收定金之約定，
    然上開買賣預約單並無上訴人拋棄上開法定權利或約定被上訴人逾期違約時，可
    以免責，故系爭買賣預約單並無有失平等互惠或誠信原則之情形。又企業經營者
    違反消費者保護法施行細則第十一條第一項之規定時，所生之法律效果僅係兩造
    所簽定之正式買賣契約有爭議之條款或屬無效，並非謂買賣契約全部失效，更何
    況上開規定僅得解為消費者得有三十日內之合理審閱期間，並非使企業經營主當
    然負有提供審閱之義務，且其法律效果應係指消費者對有爭議之條款得主張不構
    成契約條款，非指消費者得據以解除契約或主張契約無效。(三)另上訴人拒絕與被
    上訴人簽訂正式買賣契約後，被上訴人系爭房地以含一平面停車位、一機械停車
    位之總價一千零七百零八萬元再出售予訴外人黃淑美，因之前出售予上訴人之系
    爭房地係含二個機械停車位，而每一機械停車位與平面停車位之價格分別為九十
    萬元與一百六十萬元，足見上訴人之違約業已造成被上訴人六十二萬元之買賣價
    金之損失，另因上訴人之違約，被上訴人延後於八十八年十一月九日始將系爭房
    地賣出，遲延期間達四個月，而上訴人未支付價款一千六百萬元以年息一分計算
    ，被上訴人有五十萬元之利息損失，更何況被上訴人轉售時尚須支出人事、廣告
    費用，另參酌民事執行處於拍賣不動產程序中，如拍定人嗣後未於期限內繳清價
    金，則全數沒收已繳之二成保證金，故上訴人主張酌減違約金，為無理由等語。
三、查，上訴人主張，兩造就系爭房屋簽定買賣預約，約定買賣總價金一千七百萬元
    ，由上訴人先給付一百萬元予被上訴人，充作定金，兩造應於八十八年六月十五
    日簽訂正式買賣契約，上訴人如逾期違約，被上訴人得不退還上開定金及被上訴
    人於八十八年十月四日以存證信函限期催告上訴人五日內前來簽約，逾期沒收定
    金，並進而逾五日後沒收上開定金等情，業據上訴人提出買賣預約單、存證信函
    一紙為證，且為被上訴人所不爭執，足堪信為真實。
四、次查，依本件預約單所載就買賣之定金及價格係由買賣雙方協商後始予載入，且
    該預約單中另有總價含二個機械車位（上、下層）之特別註記，可見本件預約單
    ，並無上訴人所主張之買受人對該單內容條款不能變更之情形，亦即該預約單之
    主要內容係經兩造協商後始簽訂，尚不能僅以其係屬印刷格式即認定為定型化契
    約，況所謂定型化契約中之條款是否有違反誠信原則致對消費者有顯失公平之情
    形，應依各具體客觀情形綜合判斷，按為確保債務之履行，契約當事人雙方約定
    買方不履行契約義務時即可予以沒收定金乙情，除係屬社會上一般交易之慣例外
    ，且符合誠信，此可參諸民法第二百五十條之規定自明，又在本件之情形該定金
    恕不退還之約定，並非當然顯不利於買方，蓋如因買方之違約所致賣方之損失逾
    前所交付定金額數時，因上開約定應解為債務不履行而生損害之賠償金額，此時
    賣方即不得再向買方請求逾定金數額部分之損害賠償，足見本件預約單之上開約
    定並非當然係對上訴人不公平；況本件預約單中並無於賣方有違約時買方亦不得
    向賣方請求賠償之免責約定，本件倘係因被上訴人有違約時，上訴人本可請求被
    上訴人依該預約單簽訂買賣契約，或可依債務不履行相關規定就其所受實際損害
    金額請求賠償，且倘其實際損害金額逾前所交付定金款項時，除可要求返還上開
    定金外，另可再請求賠償逾前所交付定金之實際損害金額，足見本件預約單中雖
    無上訴人違約時應加倍返還定金之約定，但因無上訴人不可請求任何權利之免責
    約定，故上訴人所主張該預約單所載內容顯然違反交易習慣上之誠信原則及平等
    互惠原則，對其顯然不利且有失公平等語，洵無足採。
五、又查，上訴人主張在遭被上訴人沒收定金前曾向被上訴人要求提供契約書供其審
    酌乙情，此為被上訴人所否認，而上訴人就上情亦無法舉證以實其說，況被上訴
    人既早在民國八十八年十月四日曾以高雄第四十一支局第八九一號存證信函（參
    原審被證一）催請上訴人簽約，倘上訴人確係因被上訴人未提供買賣契約書供其
    審閱，而影響其購買之意願，何以上訴人竟悖於常情地遲至接獲被上訴人於八十
    八年十月十一日以高雄第四十一支局第九三九號存證信函（參原審被證二）通知
    沒收定金後，始在八十八年十月十四日發函（參原審被證三）表示被上訴人有未
    提供買賣契約書供其審閱之情事﹖嗣後另在八十八年十一月二十四日函請（參原
    審被證四）被上訴人提供買賣契約書供其審閱﹖且參以兩造簽訂系爭預約單時，
    正值房地產景氣低迷之際，乃屬買方市場，則被上訴人欲將系爭房屋儘快出售唯
    恐不及，豈會違反常情，而故不提供買賣契約供審閱，致與買方起爭執之理。上
    訴人主張，因被上訴人遲不提供買賣契約供其審閱，致兩造無法於八十八年六月
    十五日正式簽訂買賣契約云云，尚非可採。又消費者保護法施行細則第十一條第
    一項雖規定企業經營者與消費者訂立定型化契約前，應有三十日以內之合理期間
    供消費者審閱全部條款內容，然此項規定係指消費者得要求企業經營者於訂立定
    型化契約前，提供契約書全部條款供其有於合理期間內審閱之權利，且企業主違
    反上開第一項之規定時，其法律效果僅為消費者得主張有爭議之條款不構成或構
    成契約條款之一，非謂契約全部無效，況如上所述，上訴人並未曾於預定簽約日
    前要求被上訴人提出正式買賣契約書供其閱覽而遲至遭被上訴人以意思表示沒收
    定金解除該預約（見原審被證五）後，始向被上訴人催告應提供買賣契約供其審
    閱，其後並表示解除契約等行為，對被上訴人均不生任何催告或解除之效力，從
    而，上訴人主張，被上訴人有給付遲延之情形，並經其限期催告，且已解除雙方
    之買賣預約云云，自不可採。
    又，行政院公平交易委員會八十四年六月二十日公壹字第０四五四八號函，係
    指預售屋之情形，且亦非客戶交付定金後違約不買之情事，故與本件情形，並不
    相同，且本件係因上訴人簽訂預約後反悔不買，並不願依約定期間簽訂買賣契約
    ，亦即在上訴人已反悔不買下，怎能期待被上訴人仍交付買賣契約供審閱，故本
    件情形與被上訴人有無提供買賣契約供其審閱一情根本無涉。
六、按約定之違約金過高者，法院得減至相當之數額，民法第二百五十二條定有明文
    ，查，本件定金性質係屬損害賠償總額預定性質之違約金，被上訴人係於八十八
    年十月十一日沒收上訴人之定金，審酌被上訴人係以一千七百萬元出售系爭房地
    予上訴人其中含二個機械停車位，而依被上訴人所提出於八十八年十一月九日轉
    售第三人黃淑美所簽訂之契約書，被上訴人係以一千七百零八萬元轉售予黃淑美
    ，其中含一平面車位、一機械停車位，平面車位與機械車位之價格分別為一百六
    十萬元、九十萬元，則上訴人之違約造成被上訴人約有六十二萬元之損失，復上
    訴人若於八十八年六月十五日履行，上訴人所交付予被上訴人之價金並非一次全
    部將餘款一千五百萬元付清，而係分期給付，此有黃淑美與被上訴人之契約書可
    稽，則審酌八十八年六月十五日至八十八年十月十一日被上訴人沒收定金時止，
    被上訴人之利息損失等認被上訴人本件得沒收之定金酌減為七十萬元為適當。
七、從而，上訴人請求被上訴人返還超過之金額三十萬元，及自沒收定金日八十八年
    十月十一日起，至清償日止按週年利率百分之五計算之法定遲延利息，自屬正當
    ，原審就此部分予以駁回，自有未當，上訴意旨求予就此部分廢棄改判，為有理
    由，自應由本院將原判決此部分廢棄改判如主文第二項所示，至原判就超過之金
    額予以駁回，並無不當，此部分上訴為無理由，應予駁回。
八、據上論結，本件上訴為一部有理由，一部無理由，依民事訴訟法第四百五十條、
    第四百四十九條第一項、第七十九條但書，判決如主文。
中      華      民      國    八十九    年      十      月    十八      日
                                      臺灣高等法院高雄分院民事第五庭
~B1審判長法官  蔡明宛
~B2法      官  林健彥
~B3法      官  黃科瑜
右為正本係照原本作成。
不得上訴。
中      華      民      國    八十九    年      十      月    二十三    日
~B法院書記官  黃富美
                                                                  ＪＢＱＫ


司法院資訊處製作；財團法人民間司法改革基金會備份。
